ACORDAO-COMPLETO-2481608

ACÓRDÃO 7843/2021 ATA 16/2021 - SEGUNDA CÂMARA

VISTOS, relatados e discutidos este ato de concessão inicial de aposentadoria exarado pela Universidade Federal da Bahia e submetido à apreciação do Tribunal de Contas da União para fins de registro,
ACORDAM os Ministros do Tribunal de Contas da União, reunidos em Sessão da Segunda Câmara, diante das razões expostas pelo Relator, com fundamento nos artigos 71, III, da Constituição Federal de 1988; 1º, V, e 39, II, da Lei 8.443/1992; 1º, VIII, 259, II, 260, § 1º, e 262, § 2º, do Regimento Interno/TCU, em:
9.1 considerar legal, concedendo-lhe o registro, o ato de concessão de aposentadoria de Cristiana Alves de Souza da Silva Tuy (XXX.323.105-XX) . 
9.2. determinar à Secretaria de Fiscalização de Pessoal/Sefip que proceda à correção do fundamento legal do ato concessório da inativa no sistema e-Pessoal, para que conste o seguinte:
APOS-55 - CF/1988, art. 40, § 1º, inciso I (Redação dada pela EC 41/2003) , c/c a EC 70/2012 - proporcional - Aposentadoria por invalidez permanente com proventos proporcionais ao tempo de contribuição ocorrida após 31/12/2003 para quem ingressou no serviço público até 31/12/2003, cálculo com base na remuneração do cargo efetivo em que se deu a aposentadoria. Vigência: 31/12/2003 a 12/11/2019.
9.3. arquivar os presentes autos.

Atos de Aposentadoria da unidade emissora Universidade Federal da Bahia, enviados ao TCU pela unidade de controle interno Controladoria-Geral da União para fins de análise e julgamento.

Segunda Câmara

Universidade Federal da Bahia.

3. Interessados/Responsáveis:
3.1. Interessado: Cristiana Alves de Souza da Silva Tuy (XXX.323.105-XX).

13.1. Ministros presentes: Augusto Nardes (na Presidência), Aroldo Cedraz e Raimundo Carreiro (Relator).
13.2. Ministro-Substituto convocado: Marcos Bemquerer Costa.
13.3. Ministro-Substituto presente: André Luís de Carvalho.

RAIMUNDO CARREIRO

Tratam estes autos de ato de concessão inicial de aposentadoria de Cristiana Alves de Souza da Silva Tuy, servidora aposentada da Universidade Federal da Bahia. 
2.	Transcrevo a seguir a instrução produzida pela Secretaria de Fiscalização de Pessoal (Sefip) à peça 5, com anuência do dirigente da Unidade (peça 7) , a qual propôs considerar ilegal o ato de concessão de aposentadoria da inativa e negar-lhe o registro, e que recebeu parecer divergente do Ministério Público junto ao TCU/MPTCU, na pessoa do Procurador Júlio Marcelo de Oliveira (peça 7) , que propôs considerar legal o ato de aposentação, apenas com a determinação para modificar a fundamentação legal do ato concessório:
"INTRODUÇÃO 
1.	Trata-se de ato de aposentadoria, submetido, para fins de registro, à apreciação do Tribunal de Contas da União (TCU) , de acordo com o art. 71, inciso III, da Constituição Federal.  O ato foi cadastrado e disponibilizado ao TCU por intermédio do Sistema e-Pessoal, na forma do art. 2º e 4º da Instrução Normativa TCU 78/2018. 
2.	O ato desse processo pertence às seguintes unidades: 
2.1.	Unidade emissora: Universidade Federal da Bahia. 
2.2.	Unidade cadastradora:  Universidade Federal da Bahia. 
2.3.	Subunidade cadastradora: Coordenação de Gestão de Pessoas. 
EXAME TÉCNICO 
Procedimentos aplicados 
3.	Os procedimentos para exame, apreciação e registro de atos de pessoal encontram-se estabelecidos na Instrução Normativa TCU 78/2018 e na Resolução TCU 206/2007. Essas normas dispõem que os atos de pessoal disponibilizados por meio do e-Pessoal devem ser submetidos previamente a críticas automatizadas, com base em parâmetros predefinidos. 
4.	As críticas das informações cadastradas na etapa de coleta do ato foram elaboradas e validadas levando-se em conta as peculiaridades de cada ato. Os itens verificados nessa etapa são inerentes a dados cadastrais, fundamentos legais, mapa de tempo, ficha financeira, assim como eventuais ocorrências de acumulação. Trata-se de verificações abrangentes, minuciosas e precisas e sem a necessidade de ação humana e, portanto, menos suscetível a falhas. As críticas aplicadas estão discriminadas no sistema, no Menu e-Pessoal, opção "Crítica", que podem ser acessadas mediante concessão de perfil específico a servidores do TCU responsáveis pela análise. 
5.	Além das críticas automatizadas, há verificação humana adicional no caso de haver alertas do sistema ou informações não formatadas, como esclarecimentos do gestor ou do controle interno.   
6.	As críticas também consideram os registros do Sistema Integrado de Administração de Recursos Humanos (Siape) . O Siape disponibiliza informações atualizadas sobre as parcelas que integram os proventos, diferentemente, portanto, do e-Pessoal, que informa as parcelas no momento do registro do ato.  
7.	Essa confrontação com o Siape fornece uma visão atual e verdadeira da situação, o que permite descaracterizar irregularidades e inconsistências que, embora constantes do e-Pessoal, já foram corrigidas. 
8.	As verificações detectadas no ato encontram-se discriminadas na aba de pendências do ato no sistema e-Pessoal, bem como no espelho do ato contemplado por esta instrução. 
Exame das Constatações 
9.	Ato: 46757/2018 - Interessado: CRISTIANA ALVES DE SOUZA DA SILVA TUY - CPF: XXX.323.105-XX 
9.1. 	Parecer do Controle Interno: considerar o ato Legal. 
9.2. 	Constatação e análise:  
9.2.1. Ato com anexo do tipo Laudo médico (0.220.528/2017) 
a.	Justificativa do Gestor de Pessoal: Não há. Verificação efetuada no âmbito do TCU. 
b.	Análise do Controle Interno:  Não há. Verificação efetuada no âmbito do TCU. 
c.	Análise da Equipe Técnica: 
laudo concluiu pela existência de doença não especificada em Lei (invalidez 'simples', proventos proporcionais) . Todavia, no ato, os proventos foram concedidos de forma integral.' 
9.3. O detalhamento da inconsistência acima elencada encontra-se no anexo II dessa instrução.  
9.4. 	Encaminhamento do ato:  
9.4.1. Considerar ILEGAL e recusar registro do ato de Aposentadoria de CRISTIANA ALVES DE SOUZA DA SILVA TUY do quadro de pessoal do órgão/entidade Universidade Federal da Bahia, com base nos arts. 71, inciso III, da Constituição Federal, 1º, inciso V, e 39, inciso II, da Lei 8.443/1992 e 260, § 1º, do Regimento Interno. 
9.4.2. Com fulcro no art. 262, caput, do Regimento Interno deste Tribunal, determinar ao órgão/entidade Universidade Federal da Bahia que:  
a.	emita novo ato, livre da irregularidade ora apontada, em substituição  ao ato de Aposentadoria de CRISTIANA ALVES DE SOUZA DA SILVA TUY, submetendo-o à nova apreciação por este Tribunal, na forma do artigo 260, caput, também do Regimento. 
b.	faça cessar todo e qualquer pagamento relativo ao ato impugnado de CRISTIANA ALVES DE SOUZA DA SILVA TUY, no prazo máximo de quinze dias, contados da ciência da decisão deste Tribunal, sob pena de ressarcimento das quantias pagas após essa data pelo responsável. 
CONCLUSÃO 
10.	A abrangência e a profundidade das verificações levadas a efeito fundamentam convicção de que o ato 46757/2018 pode ser apreciado pela ilegalidade, em razão das irregularidades apontadas no item Exame das Constatações desta instrução, que representam afronta à legislação e à jurisprudência de referência. 
11.	O aludido ato deu entrada neste Tribunal há menos de cinco anos, não sendo aplicável, portanto, o procedimento de contraditório e ampla defesa determinado pelo Acórdão 587/2011-TCU-Plenário. 
PROPOSTA DE ENCAMINHAMENTO 
12.	Ante o exposto, com fundamento no art. 71, inciso III, da Constituição Federal, no art. 1º, inciso V, e art. 39, incisos I e II, da Lei 8.443/1992, no art. 260 do Regimento Interno do Tribunal de Contas da União, propõe-se:  
12.1.	Considerar ILEGAL e recusar registro do ato de Aposentadoria de CRISTIANA ALVES DE SOUZA DA SILVA TUY do quadro de pessoal do órgão/entidade Universidade Federal da Bahia, com base nos arts. 71, inciso III, da Constituição Federal, 1º, inciso V, e 39, inciso II, da Lei 8.443/1992 e 260, § 1º, do Regimento Interno. 
12.2.	Com fulcro no art. 262, caput, do Regimento Interno deste Tribunal, determinar ao órgão/entidade Universidade Federal da Bahia que:  
12.2.1.	emita novo ato, livre da irregularidade ora apontada, em substituição ao ato de Aposentadoria de CRISTIANA ALVES DE SOUZA DA SILVA TUY, submetendo-o à nova apreciação por este Tribunal, na forma do artigo 260, caput, também do Regimento. 
12.2.2.	faça cessar todo e qualquer pagamento relativo ao ato impugnado de CRISTIANA ALVES DE SOUZA DA SILVA TUY, no prazo máximo de quinze dias, contados da ciência da decisão deste Tribunal, sob pena de ressarcimento das quantias pagas após essa data pelo responsável. 
3.	O Ministério Público junto ao TCU, em parecer divergente da lavra do Procurador Júlio Marcelo de Oliveira, assim se pronunciou (peça 7) :
"Trata-se de aposentadoria em favor de Cristiana Alves de Souza da Silva Tuy (peça 3) , com vigência em 5/3/2018, no cargo de Auxiliar em Administração, dos quadros de pessoal da Universidade Federal da Bahia. 
A Secretaria de Fiscalização de Pessoal propõe considerar ilegal a concessão pelo fato de os proventos terem sido calculados de forma integral, quando deveriam ser proporcionais ao tempo de serviço: 
c. Análise da Equipe Técnica: 
laudo concluiu pela existência de doença não especificada em Lei (invalidez 'simples', proventos proporcionais) . Todavia, no ato, os proventos foram concedidos de forma integral.' 
O laudo médico indica que a doença não é considerada grave, contagiosa ou incurável, na forma do art. 186 da Lei 8.112/1990, logo os proventos devem ser proporcionais (peça 3 - anexo) . 
No caso concreto, portanto, houve falha no lançamento do fundamento legal no ato: 
Fundamento constitucional/legal da aposentadoria 
APOS-54 - CF/1988, art. 40, § 1º, inciso I (Redação dada pela EC 41/2003) , c/c a EC 70/2012 - integral - Aposentadoria por invalidez permanente com proventos integrais, decorrente de acidente em serviço, moléstia profissional ou doença grave, contagiosa ou incurável, na forma da lei, ocorrida após 31/12/2003 para quem ingressou no serviço público até 31/12/2003, cálculo com base na remuneração do cargo efetivo em que se deu a aposentadoria. Vigência: 31/12/2003 a 12/11/2019. 
 Considerando-se que a interessada conta 31 anos, 11 meses e 29 dias de tempo de contribuição, a sua concessão proporcional deve ser calculada aplicando-se o seguinte fator de conversão: 30/30. 
Assim sendo, o valor da aposentadoria foi calculado de forma correta e o seu montante é equivalente à integralidade dos proventos, conforme a proporcionalidade informada no formulário: 
Dados da ficha financeira de referência para o cálculo dos proventos 
	Mês/Ano
	03/2018

	Numerador de proporcionalidade 
	1 

	Denominador de proporcionalidade 
	1 

	Percentual dos proventos (%) 
	100 

Como visto, o ato em questão não apresenta a ilegalidade indicada pela unidade técnica, de modo que poderá prosperar, bastando apenas corrigir o fundamento legal da concessão para o seguinte: 
Fundamento constitucional/legal da aposentadoria 
APOS-55 - CF/1988, art. 40, § 1º, inciso I (Redação dada pela EC 41/2003) , c/c a EC 70/2012 - proporcional - Aposentadoria por invalidez permanente com proventos proporcionais ao tempo de contribuição ocorrida após 31/12/2003 para quem ingressou no serviço público até 31/12/2003, cálculo com base na remuneração do cargo efetivo em que se deu a aposentadoria. Vigência: 31/12/2003 a 12/11/2019 
Ante o exposto, o Ministério Público de Contas manifesta-se pela legalidade e registro do ato de aposentadoria em favor de Cristiana Alves de Souza da Silva Tuy (peça 3) e sugere determinar à unidade técnica que corrija o código do fundamento legal da concessão para que passe a indicar APOS-55"
É o relatório.

não há

Procurador Júlio Marcelo de Oliveira.

APOSENTADORIA. CONCESSÃO DO BENEFÍCIO COM PROVENTOS INTEGRAIS. INVALIDEZ PERMANENTE. DOENÇA NÃO ESPECIFICADA. UNIDADE TÉCNICA PROPÕE ILEGALIDADE. PARECER DIVERGENTE DO MP/TCU: SIMPLES ALTERAÇÃO DO FUNDAMENTO LEGAL DO ATO CONCESSÓRIO. LEGALIDADE.

APOSENTADORIA (APOS)

Secretaria de Fiscalização de Integridade de Atos e Pagamentos de Pessoal e de Benefícios Sociais (Sefip).

Relato o presente processo em razão de sorteio realizado nos termos do art. 13 da Resolução TCU 175/2005 (peça 1) .
2.	Em exame ato de alteração de concessão inicial de aposentadoria de Cristiana Alves de Souza da Silva Tuy, no cargo de Auxiliar de Administração da Universidade Federal da Bahia. 
3.	Conforme visto no Relatório, a unidade técnica (peça 5-6) propôs inicialmente considerar ilegal o ato de aposentação, em virtude do percebimento de proventos integrais, sendo que a aposentadoria por invalidez permanente se deu por doença não especificada em lei, o que exigiria a aposentadoria com proventos proporcionais, a teor do art. 40, § 1º, I, na dicção da Emenda Constitucional 41/2003.
4.	O Parquet especializado (peça 7) concluiu, entretanto, que de fato houve falha no fundamento legal da aposentadoria, mas que o tempo de contribuição da servidora, de 31 anos, 11 meses e 29 dias (peça 3, p. 3) , permite a aplicação do fator de conversão 30/30 avos, e que o valor da aposentadoria foi calculado de forma correta, com os proventos equivalentes à integralidade dos .vencimentos no cargo. Dessa forma, o ato em questão não apresenta a ilegalidade indicada pela Sefip, podendo prosperar, bastando corrigir o fundamento legal do referido ato, da seguinte forma:
APOS-55 - CF/1988, art. 40, § 1º, inciso I (Redação dada pela EC 41/2003) , c/c a EC 70/2012 - proporcional - Aposentadoria por invalidez permanente com proventos proporcionais ao tempo de contribuição ocorrida após 31/12/2003 para quem ingressou no serviço público até 31/12/2003, cálculo com base na remuneração do cargo efetivo em que se deu a aposentadoria. Vigência: 31/12/2003 a 12/11/2019
5.	Com razão o Ministério Público Especializado.
6.	De fato, o art. 40, § 1º, inciso I, da Constituição Federal, com as modificações introduzidas pela Emenda Constitucional 70/2012, aplica-se somente aos servidores que adquiriram a invalidez permanente por acidente em serviço, moléstia profissional ou grave, contagiosa ou incurável, na forma da lei, ou não haveria razão para o Constituinte derivado afastar a aplicação dos §§ 3º, 8º e 17, da Constituição. Aos que não se enquadram nessas hipóteses específicas, aplica-se a aposentadoria com proventos proporcionais, conforme a redação do art. 40, § 1º, I, na vigência da EC 41/2003, na parte mantida pela EC 70/2012:
Art. 40....
§ 1º Os servidores abrangidos pelo regime de previdência de que trata este artigo serão aposentados, calculados os seus proventos a partir dos valores fixados na forma dos §§ 3º e 17:   (Redação dada pela Emenda Constitucional nº 41, 19.12.2003)	
I - por invalidez permanente, sendo os proventos proporcionais ao tempo de contribuição, exceto se decorrente de acidente em serviço, moléstia profissional ou doença grave, contagiosa ou incurável, na forma da lei; (Redação dada pela Emenda Constitucional nº 41, 19.12.2003) (Grifei) 
7.	Com essa diretiva em tela, e verificando o laudo médico pericial juntado ao ato de alteração de aposentadoria (peça 3, p. 6) a servidora foi diagnosticada com doença não especificadas no § 1º do art. 186 da Lei 8.112/1990, impondo-se, assim, a aposentadoria com proventos proporcionais. 
8.	Entretanto, como apontado pelo MP/TCU, a inativa já contava com 31 anos, 11 meses e 29 dias de tempo de contribuição o que não altera o valor concedido da aposentadoria, bastando que se faça a correção do fundamento legal do ato concessório.
9.	Desse modo, acompanho o Parecer do MP/TCU, para determinar à Secretaria de Fiscalização de Pessoal que proceda à correção do fundamento legal do ato de concessão para que passe a indicar APÓS-55.
10.	Do exposto, VOTO por que seja aprovado o Acórdão que ora submeto a este Colegiado.
TCU, Sala das Sessões Ministro Luciano Brandão Alves de Souza, em 18 de maio de 2021.
RAIMUNDO CARREIRO 
Relator
TCU, Sala das Sessões, em 18 de maio de 2021.
RAIMUNDO CARREIRO 
Relator